ACORDAO-COMPLETO-2548768

ACÓRDÃO 2172/2022 ATA 38/2022 - PLENÁRIO

VISTOS, relatados e discutidos estes autos de solicitação do Congresso Nacional, de autoria da Senhora Deputada Federal Erika Kokay e do Senhor Deputado Federal Glauber Braga, aprovada pela Comissão de Fiscalização Financeira e de Controle da Câmara dos Deputados, propondo que seja realizada fiscalização na Empresa Brasileira de Serviços Hospitalares;
ACORDAM os Ministros do Tribunal de Contas da União, reunidos em sessão do Plenário, diante das razões expostas pelo relator, em:
9.1. conhecer da presente solicitação, por preenchidos os requisitos de admissibilidade previstos nos artigos 38, inciso I, da Lei 8.443/1992 e 232, inciso III, do Regimento Interno do TCU;
9.2. declarar integralmente atendida a presente solicitação do Congresso Nacional a partir das fiscalizações realizadas pelo TCU na Empresa Brasileira de Serviços Hospitalares no âmbito dos seguintes processos: TC Processo 032.519/2014-1; TC Processo 021.195/2020-0; TC Processo 016.064/2018-6; TC Processo 038.992/2019-1; TC Processo 027.505/2019-7; TC Processo 024.000/2018-3; TC Processo 018.709/2020-6; TC Processo 016.080/2018-1; TC Processo 025.723/2017-0; TC Processo 015.971/2021-0; TC Processo 020.568/2021-5; e TC Processo 014.877/2017-1;
9.3. informar à Comissão de Fiscalização Financeira e de Controle da Câmara dos Deputados, ao Senhor Deputado Federal Áureo Ribeiro, à Senhora Deputada Federal Erika Kokay e ao Senhor Deputado Federal Glauber Braga, que a adicional análise requerida na presente solicitação está sendo realizada pelo Tribunal por intermédio das ações de controle em curso nos seguintes processos: TC Processo 004.648/2022-6; TC Processo 024.269/2020-4; TC Processo 019.998/2018-0; TC Processo 044.789/2021-1; TC Processo 000.037/2020-6; TC Processo 014.927/2021-7; e TC Processo 005.256/2022-4;
9.4. estender, por força do art. 14, inciso III, da Resolução-TCU 215/2008, os atributos definidos no art. 5º dessa resolução aos processos enumerados no item 9.3. deste Acórdão, em razão da reconhecida conexão dos respectivos objetos com o da presente solicitação;
9.5. juntar cópia deste Acórdão aos processos enumerados no supracitado item 9.3, nos termos do art. 14, inciso V, da Resolução-TCU 215/2008;
9.6. enviar cópia dos relatórios, votos e acórdãos proferidos nos processos enumerados no item 9.2 deste Acórdão à Comissão de Fiscalização Financeira e Controle da Câmara dos Deputados;
9.7. dar ciência da presente deliberação à Comissão de Fiscalização Financeira e Controle da Câmara dos Deputados, sem prejuízo de informar que, tão logo sejam concluídos os trabalhos de fiscalização enumerados no item 9.3 deste Acórdão, ser-lhe-á dado conhecimento dos resultados e das medidas adotadas por este Tribunal; e
9.8. encerrar o presente processo.

Solicitação do Congresso Nacional para realização de procedimento fiscalizatório específico na Empresa Brasileira de Serviços Hospitalares (EBSERH) com o objetivo de verificar a gestão dos Hospitais Universitários Federais; a utilização dos recursos financeiros e orçamentários; a legalidade das contratações de pessoal para prestação de serviços públicos fora do Regime Jurídico Único (RJU); a legalidade das remunerações de pessoal da EBSERH e respectivas informações no Portal da Transparência.

Empresa Brasileira de Serviços Hospitalares (Ebserh).

3. Interessados/Responsáveis: não há.

13.1. Ministros presentes: Bruno Dantas (na Presidência), Walton Alencar Rodrigues (Relator), Benjamin Zymler, Jorge Oliveira e Antonio Anastasia.
13.2. Ministros-Substitutos convocados: Augusto Sherman Cavalcanti, Marcos Bemquerer Costa e Weder de Oliveira.

WALTON ALENCAR RODRIGUES

Adoto, como relatório, a instrução elaborada pela SecexSaúde (peças 10 a 12) :
"INTRODUÇÃO
1. Os autos se originam de Ofício 148/2022/CFFC-P, de 23/6/2020, por meio do qual o Exmo. Sr. Deputado Federal Áureo Ribeiro, 1º vice-presidente da Comissão de Fiscalização Financeira e Controle (CFFC) da Câmara dos Deputados, encaminha a Proposta de Fiscalização e Controle (PFC) 184/2018, aprovada em reunião deliberativa extraordinária da CFFC, de 21/6/2022 (peças 2-4 e 8) .
2. Trata-se de requerimento de fiscalização específico na Empresa Brasileira de Serviços Hospitalares (Ebserh) com o objetivo de, in verbis (peça 2, p. 1) : 
verificar a gestão dos Hospitais Universitários Federais; a utilização dos recursos financeiros e orçamentários; a legalidade das contratações de pessoal para prestação de serviços públicos fora do Regime Jurídico Único (RJU) ; a legalidade das remunerações de pessoal da EBSERH e respectivas informações no Portal da Transparência.
EXAME DE ADMISSIBILIDADE 
3. Os arts. 4º, inciso I, alínea b, da Resolução - TCU 215/2008, e 232, inciso III, do Regimento Interno do TCU, conferem legitimidade à Comissão de Fiscalização Financeira e Controle da Câmara dos Deputados para solicitar a realização de fiscalização ao Tribunal de Contas da União. 
4. Assim, legítima a autoridade solicitante, cabe o conhecimento do expediente como Solicitação do Congresso Nacional (SCN) . 
EXAME TÉCNICO 
5. A demanda decorre da Proposta de Fiscalização e Controle 184/2018, de autoria dos Deputados Federais Erika Kokay e Glauber Braga, com relatoria do Deputado Áureo Ribeiro. 
6. Os demandantes informam a existência de denúncias contra a gestão da Ebserh, relatadas durante a realização de um seminário organizado pela Comissão de Seguridade Social e Família (CSSF) , ocorrido em 30/5/2017, dentre as quais destacam: (a) problemas de gestão que têm levado à redução de leitos e desabastecimento de materiais hospitalares e de medicamentos; (b) a gestão da Ebserh tem ocasionado a redução de serviços, com limitação de número de atendimentos e de exames; (c) a gestão da Ebserh tem causado prejuízos ao erário em face dos custos com contratações de comissionados e do quadro de pessoal, do pagamento de aluguel do prédio da sede e gastos com sua manutenção; e (d) diversos cargos comissionados da Ebserh não estão informados no Portal da Transparência (peça 3, p. 2) .
7. Seguem relatando os autores da PFC que a Comissão de Legislação Participativa realizou, em 7/6/2018, audiência no tema "Debate sobre a Crise dos Hospitais Universitários pós Lei 12.550/2011", e uma das maiores preocupações dos participantes foi a falta de controle social das atividades da Ebserh "e os ataques à autonomia universitária" que teriam como consequência a privatização da saúde pública (peça 3, p. 2) .
8. O deputado relator da PFC em questão entende, a partir da justificação dos autores, que o objeto da fiscalização "seria, portanto, a apuração da correta aplicação de recursos, a legalidade das contratações de pessoal e de sua remuneração, o cumprimento das normas relativas à transparência, e a gestão dos Hospitais Universitários Federais, especialmente seus efeitos sobre a quantidade e qualidade dos serviços prestados" (peça 3, p. 3) . 
9. Informa que, de acordo com a Lei Orçamentaria em 2021 (LOA 2021) , o montante de recursos consignados a Ebserh foi de R$ 6,7 bilhões. 
10. Nesse sentido, em face dos vultosos valores citados, o parlamentar entendeu relevante a realização de ato de fiscalização, de modo a verificar a boa e regular aplicação dos recursos públicos. Por isso apresentou a PFC 184/2018, aprovada em reunião deliberativa extraordinária da CFFC, de 21/6/2022. 
11. Ainda em seu relatório prévio, o relator, ao abordar o alcance jurídico, administrativo, político, econômico, social e orçamentário, assinala que, sob o aspecto jurídico e administrativo, cabe verificar "a correta aplicação das normas legais aplicáveis à utilização dos recursos públicos, à contração de pessoal e sua remuneração e à transparência na utilização dos recursos" (peça 3, p. 3) .
12. Ao final de seu relatório, no tocante ao plano de execução e metodologia de avaliação, o relator, Deputado Áureo Ribeiro, solicita a esta Corte de Contas "que adote os métodos que entender pertinentes para examinar, de acordo com critérios de risco e materialidade" (peça 3, p. 5) :
i. a gestão pela EBSERH dos Hospitais Universitários Federais, especialmente seus efeitos sobre a quantidade e qualidade dos serviços prestados;
ii. a correta aplicação dos recursos públicos;
iii. a legalidade das contratações de pessoal e de sua remuneração; e
iv. o cumprimento das normas relativas à transparência.
13. Com base na lei de criação da Ebserh, as competências da estatal são as seguintes:
a)	administrar unidades hospitalares, bem como prestar serviços de assistência médico-hospitalar, ambulatorial e de apoio diagnóstico e terapêutico à comunidade, no âmbito do SUS;
b)	prestar às Instituições Federais de Ensino Superior (IFES) e a outras instituições congêneres serviços de apoio ao ensino, à pesquisa e à extensão, ao ensino-aprendizagem e à formação de pessoas no campo da saúde pública, mediante as condições fixadas no estatuto social;
c)	apoiar a execução de planos de ensino e pesquisa de IFES e de outras instituições congêneres, cuja vinculação com o campo da saúde pública ou com outros aspectos da sua atividade torne necessária essa cooperação, em especial na implementação das residências médica, multiprofissional e em área profissional da saúde, nas especialidades e regiões estratégicas para o SUS;
d)	prestar serviços de apoio à geração do conhecimento em pesquisas básicas, clínicas e aplicadas nos HUF e a outras instituições congêneres;
e)	prestar serviços de apoio ao processo de gestão dos HUF e a outras instituições congêneres, com implementação de sistema de gestão único com geração de indicadores quantitativos e qualitativos para o estabelecimento de metas; e
f)	exercer outras atividades inerentes às suas finalidades, nos termos do estatuto social.
14. A rede de hospitais universitários federais é formada por 51 hospitais vinculados a 36 universidades federais. Destes, 41 hospitais são vinculados à Rede Ebserh. Não assinaram contrato de gestão com a Ebserh as Universidades Federais do Rio de Janeiro (UFRJ) , que possui 8 unidades compondo o seu complexo hospitalar de saúde, de São Paulo (Unifesp) e do Rio Grande do Sul (UFRGS) , cada uma dessas duas possui um hospital universitário sob sua gestão.
15. A adesão facultativa à administração da Ebserh se baseia na autonomia das universidades, garantida pelo art. 207 da Constituição Federal.
16. De acordo com o Art. 7º do Estatuto Social da empresa, suas receitas constituem de:
a)	as dotações que lhe forem consignadas no orçamento da União;
b)	as receitas decorrentes: da prestação de serviços compreendidos em seu objeto; da alienação de bens e direitos; das aplicações financeiras que realizar; dos direitos patrimoniais, tais como aluguéis, foros, dividendos e bonificações; e dos acordos e convênios que realizar com entidades nacionais e internacionais.
c)	doações, legados, subvenções e outros recursos que lhe forem destinados por pessoas físicas ou jurídicas de direito público ou privado; e
d)	rendas provenientes de outras fontes.
17. O seu orçamento anual é autorizado por meio do Volume V da Lei Orçamentária Anual, que contempla as unidades subordinadas ao MEC.
18. Além dessas fontes, os hospitais da Empresa recebem recursos do Ministério da Saúde (MS) , especialmente a remuneração pelos serviços prestados ao SUS, e outros recursos do MEC, principalmente a remuneração dos servidores do Regime Jurídico Único (RJU) ainda em atividade nas unidades e as bolsas de residência médica e multiprofissional.
19. Pesquisa realizada na Portal da Transparência, mantido pelo Governo Federal, painel orçamento da despesa, mostra o histórico de recursos geridos pela Ebserh, revelando crescimento dos recursos anualmente autorizados, com os gastos com pessoal equivalendo a quase 90% do recurso utilizado: 
Tabela 1 - Recursos do orçamento federal geridos pela Ebserh: 2018 a 2022
	Ano
	Orçamento Autorizado
	Orçamento Executado
	Despesas com pessoal
	% do Executado

	2018
	4,72
	4,02
	3,54
	88,04

	2019
	5,16
	4,46
	3,95
	88,57

	2020
	6,31
	5,29
	4,78
	90,36

	2021
	6,90
	6,04
	5,16
	85,50

	2022**
	6,70
	2,93
	2,57
	87,89

	Total
	29,79
	22,75
	20,01
	87,99

* valores em bilhões de Reais
** até 12/7/2022
Fonte: Portal da Transparência, painel orçamento da despesa, órgão Ebserh
20. Com efeito, este Tribunal realizou auditoria operacional, em 2013, com o objetivo de avaliar as ações da Empresa Brasileira de Serviços Hospitalares (Ebserh) voltadas para melhoria da gestão e da infraestrutura dos Hospitais Universitários Federais (HUF) , bem como avaliar a substituição dos terceirizados que atuam com vínculo precário nessas unidades hospitalares.
21. Como resultado daquela auditoria operacional foi exarado o Acórdão 2983/2015-TCU-Plenário, revisado, após embargos, pelo Acórdão 436/2016-TCU-Plenário, ambos de relatoria do Ministro Bruno Dantas e integrantes do TC Processo 032.519/2014-1. No que toca os temas envolvidos nestes autos, as seguintes determinações/recomendações foram efetuadas à Ebserh:
Do Acórdão 2983/2015-TCU-Plenário:
Subitem 9.1.5.1: elabore e apresente a este Tribunal Plano de Ação, individualizado por hospital e contemplando todos os hospitais filiados, para substituição dos trabalhadores terceirizados que se encontrem em desacordo com o Decreto 2.271/1997, o qual deverá indicar as medidas a serem adotadas, bem como os responsáveis por tais medidas e prazos para implementação de cada uma delas, a fim de que haja a plena substituição dos terceirizados que desempenham atividades não previstas no Decreto 2.271/1997 (itens 20-30 do voto) ; 
Subitem 9.2.2.1 (com redação alterada pelo subitem 9.4.5 do Acórdão 436/2016-TCU-Plenário) : realize estudos com vistas a identificar os hospitais universitários federais sob sua gestão que estão com capacidade ociosa decorrente de problemas na regulação de acesso a assistência e, quando necessário, incentivar a articulação do hospital com os gestores do SUS no intuito de reduzir possíveis inconformidades detectadas (item 14 do voto) , e informe a este Tribunal as providências adotadas nesse sentido;
Do Acórdão 436/2016-TCU-Plenário:
Subitem 9.4.2.1 envide esforços para formalizar adequadamente os instrumentos de contratualização com o SUS que se encontram fora da validade, afrontando as diretrizes estabelecidas na Portaria GM/MS 3.410/2013, [nos hospitais em que a situação foi constatada];
Subitem 9.4.2.2: envide esforços para constituir a Comissão de Acompanhamento da Contratualização (CAC) e/ou promover seu funcionamento adequado, em atendimento ao disposto no art. 32 da Portaria GM/MS 3.410/2013, [nos hospitais em que a situação foi constatada]; e
Subitem 9.4.4: determinar à Ebserh que promova a transferência total da gestão financeira de cada um dos hospitais filiados para a correspondente Unidade Gestora (UG) da Ebserh Filial, com as respectivas sub-rogações dos contratos que se fizerem necessárias, no prazo previsto para tal no instrumento firmado com a respectiva universidade vinculadora e, nos casos em que esse prazo já esteja vencido, adote o prazo de 90 dias (itens 18 a 21 do voto) .
22. No âmbito do TC Processo 024.269/2020-4, os dois julgados 	acima referidos são	 monitorados nesse trabalho e contêm importantes determinações à Ebserh que se inserem no escopo da presente solicitação de fiscalização. O monitoramento está em andamento, em fase de análise de audiências realizadas, sem deliberações prolatadas.
23. Em que pese não haver julgado desta Corte, podem-se extrair informações relevantes prestadas pela estatal em resposta ao cumprimento dos acórdãos monitorados.
24. Naqueles autos do monitoramento, a Ebserh, a fim de atender ao subitem 9.1.5.1 do Acórdão 2983/2015-TCU-Plenário, enviou o Ofício SEI 51/2020/PRES-Ebserh, de 28/1/2020, o qual apresenta uma tabela de hospitais que tiveram rescisões em 2019 e aqueles pendentes de rescisões até a data de 28/1/2020. Destaca que, em 2019, foram desligados 2,6 mil precarizados ao custo de R$ 105.123.985,27 (peça 12, p. 1-2, do TC Processo 024.269/2020-4) .
25. No mesmo ofício solicitou prorrogação do prazo, até 31 de dezembro de 2020, para o desligamento dos 1.433 profissionais com vínculo precário em atividade no Hospital de Clínicas de Uberlândia, o ultimo a assinar contrato de gestão com a Ebserh, assinado em 3/5/2018, oportunidade em que a reposição dos profissionais em apreço será concretizada com a contratação de empregados celetistas Ebserh (peça 12, p. 1-2, do TC Processo 024.269/2020-4) .
26. No mais recente documento encaminhado pela Ebserh naqueles autos de monitoramento, por meio do Ofício SEI 346/2022/VP-EBSERH, de 30/6/2022, a estatal comunica que foram realizados os desligamentos de 1.298 profissionais com vínculo fundacional no Hospital de Clínicas da Universidade Federal de Uberlândia (HC-UFU) , dentre os 1.433 agentes extra quadros dos hospitais universitários federais que desempenhavam, em substituição imprópria, atividades de servidores efetivos (peça 186, p. 1, do TC Processo 024.269/2020-4) .
27. Informa que os restantes 135 profissionais não tiveram as rescisões efetivadas, até aquele momento da data do ofício, por possuírem estabilidade provisória estabelecida em lei (121 profissionais) ou amparados por decisão judicial (14 profissionais) . Entretanto, a Ebserh afirma que esses profissionais com vínculo fundacional não mais exercerão atividades laborais na respectiva unidade hospitalar e serão desligados pela Fundação de Assistência, Estudo e Pesquisa de Uberlândia (Faepu) , tão logo cessem as condições excepcionais que atualmente possuem (peça 186, p. 1, do TC Processo 024.269/2020-4) .
28. A substituição de vínculos trabalhistas precários nos hospitais universitários federais por empregados concursados, consta explicitamente como requisito contratual para a gestão plena dos hospitais, pois, a insegurança jurídica criada por aqueles vínculos então existentes nos HUF, foi um dos motivos apresentados no propósito de criação da Ebserh, conforme consta da Exposição de Motivos Interministerial (EMI) 127/2011/MP/MEC, de junho de 2011, que acompanha o projeto de lei que criou a empresa (disponível no link http://www.camara.gov.br/proposicoesWeb/prop_mostrarintegra; jsessionid=F58ADD484EA7B13BFB650FF922547C03.proposicoesWeb2?codteor=895783&filename=PL+1749/2011) :
4. A dupla finalidade pública - de assistência direta à população e de apoio ao ensino e à pesquisa das universidades - os diferenciam dos demais hospitais públicos e concede maior complexidade à sua gestão, que exige um nível de agilidade, flexibilidade e dinamismo incompatíveis com as limitações impostas pelo regime jurídico de direito público próprio da administração direta e das autarquias, especialmente no que se refere à contratação e à gestão da força de trabalho. A atual a força de trabalho dos hospitais universitários é composta por 70.373 (setenta mil, trezentos e setenta e três) profissionais, dos quais 26.556 (vinte e seis mil, quinhentos e cinquenta e seis) são recrutados por intermédio das fundações de apoio das universidades, sob diversos formatos legais: pelo regime celetista (CLT) , por contratos de prestação de serviços (terceirização) e outros formatos que caracterizam vínculos precários sob a forma de terceirização irregular.
29. No quadro funcional da estatal, coexistem empregados públicos concursados do quadro próprio CLT, servidores do RJU, concursados pelas IFES e outros vínculos trabalhistas, sendo estes últimos enquadrados nas despesas de custeio.
30. A despesa, com servidores RJU ativos, encontra-se em processo de retração, pois a proposta para a força de trabalho dos hospitais é que esses funcionários sejam gradativamente desligados em função das aposentadorias e suas vagas repostas por empregados concursados pela Ebserh, sob o regime de contrato da CLT.
31. A despesa atual da União com servidores RJU inativos não é considerada no cálculo do orçamento geral da Rede Ebserh, o custo dessas aposentadorias onera as despesas obrigatórias do MEC.
Tabela 2: Efetivo de colaboradores da Ebserh que atuam em atividades finalísticas, de apoio e administrativas
	Quadro Atual 59.553

	Empregados Efetivos (CLT) 
36.309
	Servidores Universitários (RJU) 
20.076
	Cedidos à EBSERH 
1.091
	Empregados Temporários PSS Regular*
101

	Comissionados Sem Vínculo 
67
	Precarizados 
420
	Dirigentes Estatutários
7
	Empregados Temporários P3S Emergencial**
1.408

Fonte: Relatório Integrado 2021. Diretoria de Gestão de Pessoas (DGP) . Atualização: janeiro de 2022.
* PSS Regular: Processo Seletivo Público Simplificado, para atender à necessidade temporária de excepcional interesse público, por tempo determinado, para manutenção dos serviços assistenciais.
** P3S Emergencial: empregados temporários para atendimento das demandas da sociedade, em especial devido à pandemia.
32. Em cumprimento ao subitem 9.2.2.1 do Acórdão 2983/2015-TCU-Plenário, por meio do Ofício 175/2016/Conjur/Pres/Ebserh/MEC, de 30/9/2016, a Ebserh relata que desenvolveu estudo de estimativa acerca do assunto com objetivo de informar a situação de oito hospitais universitários federais sob gestão plena: HUOL-UFRN, MEJC-UFRN, HUAB-UFRN, HUSM-UFSM, HU-UFS, HULW-UFPB, HU-UFPI e HU-UFJF (peça10, p. 2, do TC Processo 024.269/2020-4) .
33. A Ebserh conclui esse estudo nos seguintes termos (peça10, p. 15, do TC Processo 024.269/2020-4) :
Após a análise. em separado, dos dados dos serviços ofertados (leitos, consultas, exames e cirurgias) no ano de 2015, informados pelos oito HUF que participaram da pesquisa, pode-se observar na maior parte dos HUF que a ociosidade da capacidade hospitalar é inexistente ou baixa. Em metade dos HUF pesquisados, os serviços ofertados foram 100% regulados, em três houve a regulação mista e, em quatro dos HUF a oferta de serviços não foram reguladas pelo gestor.
Considerando o estudo solicitado pelo TCU, "capacidade ociosa decorrente de problemas na regulação de acesso", os dados observados nos HUF leva-nos a interpretar que há outros fatores (por exemplo: infraestrutura hospitalar inadequada, insuficiência de recursos humanos, desconhecimento do HUF de sua real capacidade operacional, insuficiência da capacidade do gestor dc regular, tensionamento na rede SUS, assim como contratualização do HUF desatualizado) que influenciam na ociosidade dos HUF, ou seja, o fato do HUF ser regulado ou não parece não influenciar a ociosidade (entendendo ociosidade como diferença entre ofertado e utilizado) . Portanto, a partir deste estudo descritivo, verifica- se que premissa apresentada não se aplica de maneira uniforme aos HUF filiados à Ebserh com gestão plena no ano de 2015.
Quando o número do que foi utilizado é maior que o ofertado, é possível que haja um descompasso entre oferta e demanda gerando um tensionamento para o HUF executar um quantitativo de serviços além de sua capacidade ou até mesmo, subcontratualização de serviços por parte do gestor.
A Ebserh, sede e filiais, tem envidado, todos os esforços no sentido de estruturar o Setor de Regulação e Avaliação em Saúde (SRAS) , no qual situa-se o Núcleo Interno de Regulação (N1R) .
34. O estudo completo, compreendendo cada um dos oito HUF analisados pela Ebserh, está à peça 10, p. 3-19, do TC Processo 024.269/2020-4.
35. Acerca dos subitens 9.4.2.1 e 9.4.2.2 do Acórdão 436/2016-TCU-Plenário, não se encontram nos autos de monitoramento resposta apresentada pela Ebserh, ressaltando-se que o processo está em tramitação interna e rigorosamente acompanhado pela unidade técnica responsável neste Tribunal.
36. A formalização adequada dos instrumentos de contratualização com o SUS, objeto do subitem 9.4.2.1, e a constituição da Comissão de Acompanhamento da Contratualização (CAC) e/ou promoção de seu funcionamento adequado, objeto do subitem 9.4.2.2, impactam na gestão dos hospitais pela Ebserh e, eventual, responsabilização da estatal pela qualidade dos serviços prestados por esses hospitais.
37. Sobre o cumprimento ao subitem 9.4.4 do Acórdão 2983/2015-TCU-Plenário, a Ebserh apresenta uma tabela com 38 Hospitais Universitários Federais que assinaram contratos com a empresa até a data de 24/3/2016, sem esclarecer se os hospitais relacionados possuem registro de Unidade Gestora (UG) da Ebserh Filial, (peça 20, p. 2-4, do TC Processo 024.269/2020-4) . 
38. A resposta não apresenta elementos suficientes para que seja considerado cumprido o comando do acórdão monitorado, entretanto, conforme observado sobre os subitens 9.4.2.1 e 9.4.2.2 do Acórdão 436/2016-TCU-Plenário, o processo está em tramitação interna e rigorosamente acompanhado pela unidade técnica responsável neste Tribunal.
39. A assunção de todos os HUF à gestão plena é um dos principais objetivos da Ebserh. Conforme consignado nos ajustes denominados "Contrato de Gestão Especial Gratuita", assinados entre a Ebserh e as universidades federais que aceitaram ter seus hospitais geridos pela referida empresa, a gestão plena se efetiva após decorrido o período de transição, caracterizado com: o registro da filial Ebserh nos órgãos federais, estaduais e municipais; a instituição das unidades operacionais nos sistemas estruturantes do governo federal (Siafi e Siasg) ; a nomeação dos cargos diretivos e de chefia; e a substituição de eventuais vínculos precarizados existentes nos hospitais por empregados concursados. 
40. A resposta da Ebserh juntada nos autos do monitoramento ocorreu há bastante tempo, em 2016, e naqueles autos, o gestor da estatal à época da comunicação sobre o acórdão, está sendo ouvido em audiência para que apresente suas justificativas pelo descumprimento de decisum desta Corte (ofício de audiência à peça 116, do TC Processo 024.269/2020-4) .
41. Entretanto, em pesquisa no sítio eletrônico do Sistema Integrado de Administração Financeira (Siafi) , é possível se verificar que, atualmente, a unidade gestora (UG) Ebserh vinculado a cada hospital específico está implantado em 31 dos 41 hospitais que possuem contrato de gestão assinado. A implantação da UG de cada HUF como uma filial Ebserh significa que a execução  orçamentária (custeio e investimento) é integralmente gerida pela estatal (acesso link em 1º/8/2022, http://consulta.tesouro.fazenda.gov.br/ug_novosite/consulta_ug.asp?currentPage=3&item=5&orgao=26443) .
42. A partir dessas informações ora relatadas, em que pese a auditoria operacional ter sido realizada em 2016, ressalta-se que o monitoramento está sendo realizado no presente momento, e os itens dos acórdãos envolvidos que abordam temas relacionados na PFC 184/2018, mas que não estão atualizados, podem ser questionados à Ebserh no âmbito daquele processo.
43. Em especial, o subitem 9.2.2.1 do Acórdão 2983/2015-TCU-Plenário e subitens 9.4.2.1 e 9.4.2.2 do Acórdão 436/2016-TCU-Plenário que tocam em um ponto crucial para a fiscalização solicitada, sobre a capacidade ociosa decorrente de problemas na regulação de acesso a assistência e formalização adequada das contratualizações, que se relacionam com a questão apontada pelo relator quanto à avaliação da quantidade e qualidade dos serviços prestados pelos HUF geridos pela Ebserh.
44. Assim, considera-se que uma forma de atender parte substancial do objeto da SCN é utilizar do monitoramento dos Acórdão 2983/2015-TCU-Plenário e 436/2016-TCU-Plenário, no âmbito do qual serão analisadas as informações já prestadas pela Ebserh, para questionar à estatal informações atualizadas sobre tais determinações efetuadas.
45. Inclusive, sugere-se, no processo de monitoramento, determinar a Ebserh que atualize o estudo realizado em atendimento à recomendação do subitem 9.2.2.1 do Acórdão 2983/2015-TCU-Plenário e amplie para além dos oito hospitais objeto do escopo inicial.
46. Ainda assim, o monitoramento atenderia parcialmente a SCN, uma vez que a solicitação requer auditoria em temas não abordados no monitoramento como a legalidade das contratações de pessoal e a transparência das informações disponibilizadas pela Ebserh
47. Cabe observar que a PFC em questão foi apresentada pelos deputados demandantes em 15/6/2018 e havia sido arquivada. Após ser desarquivada, em 12/3/2019, teve o atual relator designado em 24/3/2021 e a aprovação de seu relatório prévio ocorreu em reunião deliberativa extraordinária da CFFC de 21/6/2022. Assim, alguns anos se passaram desde o momento que motivou o pedido de fiscalização (peça 8) .
48. Não obstante, é preciso informar que este Tribunal tem realizado importantes trabalhos na área de atuação da Ebserh que podem suprir, complementarmente ao monitoramento objeto do TC Processo 024.269/2020-4, a demanda solicitada, e atendendo de forma significativa o objeto desta SCN.
49. O relator da PFC 184/2018 definiu quatro itens em que solicita a atuação deste Tribunal para realizar exame e apresentar os resultados à CFFC da Câmara dos Deputados. O item "ii - correta aplicação dos recursos públicos" perpassa os demais itens como característica intrínseca aos trabalhos do TCU (item 12 nesta instrução) . 
50. Nesse sentido, relatam-se os principais trabalhos realizados, e/ou em andamento, nos temas especificados pelo relator, quais sejam: gestão dos HUF; contratação de pessoal; e transparência das informações.
Gestão dos HUF
51. No âmbito do TC Processo 024.269/2020-4, este Tribunal realiza monitoramento do Acórdão 2983/2015-TCU-Plenário, revisado pelo Acórdão 436/2016-TCU-Plenário, ambos resultantes de Auditoria Operacional executada com o objetivo de avaliar as ações da Empresa Brasileira de Serviços Hospitalares (Ebserh) voltadas para melhoria da gestão e da infraestrutura dos Hospitais Universitários Federais (HUF) , bem como avaliar a substituição dos terceirizados que atuam com vínculo precário nessas unidades hospitalares. Tudo conforme relatos nos itens 20-45 nesta instrução.
52. No âmbito do TC Processo 019.998/2018-0 este Tribunal realizou fiscalização na modalidade acompanhamento com objetivos de verificar as causas e a adequação das contratações diretas de serviços em hospitais vinculados ao MEC, localizados no Rio de Janeiro; bem como realizar uma comparação entre as contratações dos hospitais que aderiram ao contrato com a Ebserh e as contratações dos que continuam a realizar diretamente suas contratações.
53.1 A amostra selecionada incluiu as contratações mais relevantes no âmbito dos três maiores hospitais universitários, a saber: Hospital Universitário Clementino Fraga Filho (HUCFF) , Hospital Universitário Antônio Pedro (HUAP) e Hospital Universitário Gaffrée e Guinle, vinculados, respectivamente, à Universidade Federal do Rio de Janeiro (UFRJ) , à Universidade Federal Fluminense (UFF) e à Universidade Federal do Estado do Rio de Janeiro (Unirio) .
53.2 Com relação ao segundo ponto, foi levantado o atual estágio de implementação da gestão da Ebserh nos Hospitais Universitários Antônio Pedro e Gaffrée e Guinle. O Hospital Universitário Clementino Fraga Filho não aderiu à gestão da Ebserh, uma vez que a UFRJ entende que tal situação levaria à perda da autonomia universitária.
53.3 A equipe de fiscalização verificou que o HUCFF possui maior dificuldade para gerenciar seus recursos, o que pode ser observado pela maior quantidade de processos integrantes da amostra e pela maior quantidade de dispensas emergenciais - que, no caso em tela, demonstram a falta de planejamento da entidade. Destaca a equipe que, por outro lado, o HUCFF, ao contrário dos HUGG e do HUAP, é o único dos grandes hospitais universitários no estado do Rio de Janeiro que não aderiu à gestão da Ebserh. Há indícios de que tais fatos estão correlacionados, à medida que, da percepção da equipe de auditoria, as gestões do HUGG e do HUAP parecem estar mais aptas a gerenciar hospitais que, apesar de terem a função de formar estudantes, acabam por apresentar grande demanda da população, mormente a situação de colapso da saúde pública verificada no estado do Rio de Janeiro.
53.4 Por determinação do Ministro-Relator Walton Alencar Rodrigues foram realizadas audiências dos responsáveis envolvidos. Uma vez analisadas as respostas pela unidade técnica, o processo está atualmente no gabinete do relator aguardando seu pronunciamento.
53. Na representação objeto do TC Processo 038.992/2019-1, este Tribunal foi instado a se manifestar sobre a regularidade do Pregão Eletrônico 9/2019 - SRP, realizado pela Ebserh, cujo objeto consiste na contratação de empresa para implantação e fornecimento de software PACS/RIS para gerenciamento e armazenamento de imagens médicas no Hospital das Clínicas da Universidade Federal de Goiás (Ebserh/HCG/GO) . 
54.1 Conforme consignado no Acórdão 510/2020-TCU-Plenário (relator Ministro Vital do Rêgo) , a representação foi considerada improcedente. O item 1.7 do julgado recomendou à Ebserh que avalie a conveniência e oportunidade de padronizar os editais de aquisição de softwares PACS/RIS, pelo menos sob os seguintes aspectos: descrição do objeto da licitação, com relação à divisão em itens (licença e instalação/treinamento) ; critérios de remuneração das licenças (por quantidade de licenças; por número de equipamentos etc.) ; critérios de remuneração da instalação, treinamento e de outros serviços acessórios (número de horas etc.) , em atendimento ao princípio da padronização previsto no art. 11 da Lei 8.666/1993, informando, no prazo de noventa dias as providências adotadas.
54.2 O Acórdão 510/2020-TCU-Plenário foi monitorado no âmbito do TC Processo 021.195/2020-0 que, por meio do Acórdão 2523/2020-TCU-Plenário (relator Ministro Vital do Rêgo) , considerou atendidas as medidas solicitadas no item 1.7 do primeiro acórdão. A unidade técnica que realizou o monitoramento fez consignar que (peça 7 do TC Processo 021.195/2020-0) :
As informações provenientes da Ebserh, por conseguinte, são aptas para que se considere atendida a recomendação do Tribunal. E vão além, ao demonstrarem a atuação da Empresa com vistas à padronização dos softwares de PACS/RIS para todos os hospitais sob sua gestão, e mediante a utilização de uma solução que se pode dizer "caseira", desenvolvida pela UFSC, com custos apenas de ajustes para integrá-la ao sistema de gestão hospitalar da Empresa, portanto mais vantajosa para a Administração.
54. No Processo TC Processo 020.568/2021-5, este Tribunal realizou auditoria de conformidade tendo por objetivo contribuir para aprimorar a gestão relativa à obra de conclusão da construção da Unidade da Criança e do Adolescente (UCA) do Hospital Universitário de Brasília (HUB) , obra que foi iniciada em 2006, interrompida em 2013, e retomada em 2020 a partir do RDC Eletrônico 001/2020 e subsequente Contrato 001/2021, e que conta com investimento estimado da ordem de R$ 24.000.000,00, às expensas da Empresa Brasileira de Serviços Hospitalares - Ebserh.
55.1 Foi realizada oitiva da Ebserh (peça 58 do TC Processo 020.568/2021-5) para que se manifeste acerca da possível determinação a ser exarada por esta Corte no sentido da elaboração de plano de ação (com ações planejadas/adotadas para solucionar as falhas e os resultados pretendidos/obtidos com as ações, incluindo os responsáveis e os prazos para a implementação das que ainda não tiverem sido adotadas) , sobre as deficiências abaixo relacionadas, que podem comprometer a evolução e conclusão da obra e a futura funcionalidade e capacidade de operação do empreendimento após a conclusão das obras, em aparente afronta ao art. 16 da Lei Complementar 101/2000; e à jurisprudência do TCU (Acórdão 1936/2011-TCU-Plenário, 2.786/2017-TCU-Plenário, 2.950/2016-TCU-Plenário, 1.681/2014-TCU-Plenário, entre outros: (i) fragilidades na previsão orçamentária relacionada ao empreendimento; (ii) ausência de estudos de viabilidade econômica e financeira da unidade hospitalar, em razão da ausência de planos de ação de implantação, operação e manutenção; e (iii) processo de titularidade do terreno ainda inconcluso.
55.2 Uma vez analisadas pela unidade técnica as respostas apresentadas pela Ebserh, o processo está atualmente no gabinete do relator aguardando seu pronunciamento.
55. O TC Processo 044.789/2021-1 trata de representação instaurada a partir de peça de comunicação do gabinete do Ministro Raimundo Carreiro para avaliar a regularidade da decisão que inviabilizou o repasse de recursos de emendas parlamentares Ebserh, adotada no âmbito do Ministério da Saúde. 
56.1 Tendo alguns parlamentares atribuído recursos a hospitais de ensino por meio da ação orçamentária 8535 - Estruturação de Unidades de Atenção Especializada em Saúde, o Ministério da Saúde não autorizou que os hospitais apresentassem os respectivos planos de trabalho, por entender que tal alocação viola, em essência, o entendimento do Acórdão 31/2017-TCU-Plenário, em que pese citasse expressamente as ações do REHUF.
56.2 Foi realizada diligência ao Ministério da Saúde e, uma vez apresentadas as respostas, o processo está na unidade técnica aguardando análise.
56. O TC Processo 000.037/2020-6 trata de representação apresentada pela Ebserh contra o Hospital Universitário Gaffrée e Guinle (HUGG) vinculado à Universidade Federal do Estado do Rio de Janeiro (Unirio) , após resultado de sua auditoria realizada, no período de 26/8 a 10/10/2019, com o objetivo de avaliar os seguintes pontos: regularidade do apoio financeiro ao estudante-bolsista; consistência dos serviços de diagnóstico por imagem; controles de frequência e emissão de laudos de exames; mecanismos de acompanhamento das filas de atendimento assistencial; e o modelo de gestão e organização das atividades acadêmicas em alinhamento às diretrizes da Ebserh (peça 1, p. 3, do TC Processo 000.037/2020-6) .
57.1 A estatal relata a este Tribunal ter constatado: falta de respostas aos questionamentos da auditoria da Ebserh; contratação de bolsistas sem comprovação do instrumento legal; ausência de prestação de contas para pagamento de bolsistas; ausência de comprovação de relação acadêmica com o bolsista; terceirização irregular de mão-de-obra, por meio de bolsistas; pagamento de auxílio-transporte a bolsistas; terceirização de atividades contidas no Plano de Cargos e Salários; ausência de comprovação das atividades de preceptoria; suspensão de cirurgias sem motivação ou por falta de insumos; ausência de registro de cirurgias realizadas na lista de cirurgias eletivas; prontuários sem a documentação das cirurgias realizadas; ausência de metodologia para quantificar a capacidade de emissão de laudos pelos médicos radiologistas; atraso no pagamento de energia elétrica desde 2002; contratação irregular de prestação de serviço; ausência de autorização para realização de despesa; ausência de assinatura em termo de referência; contratação direta por dispensa de licitação em razão da falha no planejamento; e ausência de parecer jurídico nas contratações emergenciais (peça 1, p. 3, do TC Processo 000.037/2020-6) .
57.2 A Ebserh informa naqueles autos que as ocorrências verificadas envolvem R$ 13 milhões, de um orçamento de custeio do HUGG de R$ 42 milhões, no exercício de 2019.
57.3 Foi realizada diligência ao HUGG e à Ebserh e, uma vez apresentadas as respostas, o processo está na unidade técnica com proposta para instauração de TCE.
57. A representação objeto do TC Processo 027.505/2019-7 foi apresentada pela Ebserh versando a respeito de possíveis irregularidades ocorridas no Hospital Universitário de Santa Maria (HUSM) , instituição de saúde vinculada à Universidade Federal de Santa Maria.
58.1. Como resultado desse processo restou constatada a falta de ajuste nas alíquotas de PIS e Cofins, com base na média das alíquotas efetivamente recolhidas de PIS e Cofins pelo contratado. Tal omissão ensejou pagamentos superiores ao efetivamente devido no valor de R$ 1.780.582,04 (atualizado monetariamente até 10/8/2021) , nos Contratos 83/2017, 84/2017 e 85/2017, pois a administração e o contratado não observaram as determinações constantes do art. 37 da CF c/c o art. 3o das Leis 10.637/2002 e 10.833/2003 e o princípio da razoabilidade (peça 84, p. 25, do TC Processo 027.505/2019-7) .
58.2 Também restou constatado as seguintes impropriedades: realização de despesa pública sem prévio empenho, fato que resulta em descontrole orçamentário e financeiro, contrariando inciso II do art. 167 da Constituição Federal, do arts. 35, 60 e 90 da Lei 4.320/1964, do inciso IV do art. 37 da Lei Complementar 101/2000 e do art. 24 do Decreto 93.872/1986; pagamento de multas e juros, no valor de R$ 427.225,29 (valor atualizado monetariamente em 15/7/2021) , em razão de atraso no recolhimento de encargos sociais, situação que representa má utilização de recursos destinados à saúde, contrariando o art. 37 e o inciso II do art. 167 da Constituição Federal e o art. 4º da Lei 4.320/1964; e pagamento de bolsas de assistência aos alunos da UFSM com recursos orçamentários da ação "Atenção à Saúde na População para Procedimentos em Média e Alta Complexidade", fato que consubstancia realização de despesa sem comprovada e suficiente disponibilidade de dotação orçamentária específica e desvio de finalidade, contrariando o art. 37 da Constituição Federal, art. 3o da Lei de Introdução às normas do Direito Brasileiro (Decreto-Lei 4.657/1942, redação dada pela Lei 12.376/2010) , art. 143 da 13.707/2018 e art. 3o do Decreto 825/1993.
58.3 O Acórdão 1183/2022-TCU-Primeira Câmara (relator Ministro Walton Alencar Rodrigues) resultante desse processo determinou instauração de TCE para realizar citação ante o débito configurado e audiências pelas impropriedades constatavas.
58.4 Em cumprimento ao acórdão foi instaurada a TCE objeto do TC Processo 004.648/2022-6 que se encontra cumprindo seu rito processual.
Contratação de pessoal e sua remuneração
58. Desde o exercício de 2015, a Secretaria de Fiscalização de Integridade de Atos e Pagamentos de Pessoal e de Benefícios Sociais do TCU (Sefip/TCU) acompanha aspectos relacionados à gestão dos dados cadastrais de agentes públicos e pensionistas e das folhas de pagamento dos órgãos e entidades federais, a partir de cruzamentos de bases de dados públicas.
59.1 A metodologia adotada nesta ação de controle induz as próprias unidades responsáveis pela gestão das folhas de pagamento a apurarem os fatos e, se for o caso, a adotarem providências para cessar violações às normas de regência. Visando mitigar os riscos de que os responsáveis hesitem na apuração dos fatos ou não adotem providências para verificar a ocorrência das possíveis irregularidades notificadas, rotineiramente, são realizadas cobranças pela equipe dedicada à fiscalização. 
59.2 Para as situações consideradas mais relevantes, o TCU expediu determinações e recomendações orientando as unidades acompanhadas a adotar providências para a apuração dos indícios de irregularidades detectados. Caso as referidas medidas não tenham sido suficientes, as unidades envolvidas são instadas a prestar esclarecimentos sobre o fato e, se for o caso, têm as responsabilidades de seus gestores apuradas.
59.3 Durante a execução do quarto ciclo desse acompanhamento (TC Processo 024.000/2018-3) , a Ebserh foi incluída nas determinações de correção de irregularidades que compõem o Acórdão 1032/2019-TCU-Plenário (relator Ministro Aroldo Cedraz) , prolatado nos seguintes termos, no que se refere à Ebserh:
9.1. determinar, com fundamento no art. 43, inciso I, da Lei 8.443/1992, c/c 250, inciso II, do Regimento Interno do TCU:
9.1.1. aos Comandos do Exército e da Aeronáutica, aos Ministérios da Saúde, da Infraestrutura e da Economia, à Empresa Brasileira de Serviços Hospitalares (Ebserh) , à Petróleo Brasileiro S.A., ao Instituto Nacional do Seguro Social (INSS) e às Universidades Federais do Rio de Janeiro e de Pernambuco, que apresentem em 60 (sessenta) dias um plano de ação para apuração dos indícios e prestação de esclarecimentos ao TCU, contendo, no mínimo, as medidas a serem adotadas, os responsáveis pelas ações e o prazo previsto para a sua implementação, com vistas a reduzir o estoque de indícios pendentes;
9.1.2. à Fundação Universidade de Brasília (FUB) que, em conjunto com a Empresa Brasileira de Serviços Hospitalares (Ebserh) , formalize o ato de cessão dos servidores daquela fundação que prestam serviço no Hospital Universitário de Brasília, no prazo de 90 (noventa) dias, em atendimento ao disposto no item 9.2.3 do Acórdão 2983/2015-TCU-Plenário;
 (...) 
9.2. recomendar, com fundamento no art. 250, inciso III, do Regimento Interno do TCU, à Empresa Brasileira de Serviços Hospitalares (Ebserh) que aperfeiçoe seus mecanismos de controle para a concessão do auxílio creche e do auxílio alimentação, a fim de evitar a percepção desses benefícios pelos empregados por mais de uma fonte pagadora, o que estaria em desacordo com a Lei 8.460/1992, art. 22, § 2º e o Decreto 977/1993, art. 5º, inciso I.
9.3. determinar à Sefip que, até o final do ciclo de 2019 da fiscalização:
9.3.1. verifique quais unidades jurisdicionadas ainda não apuraram os indícios de irregularidade identificados pela equipe de fiscalização e requisite aos respectivos gestores o devido posicionamento, promovendo, caso necessário, sua audiência, em processo de Representação específico para isso;
9.3.2. adote ação de controle, a exemplo da autuação de Representação, nos casos em que os esclarecimentos dos gestores não afastarem os indícios de irregularidade apontados;
9.3.3. monitore os casos considerados irregulares pelos gestores, e promova, se caracterizada negligência, a audiência dos responsáveis;
59.4 No que se refere ao item 9.1.1, a Ebserh está incluída por ter sido constatado um elevado estoque na trilha "Auxílio creche pago em duplicidade", dos 268 indícios encontrados em âmbito federal, 194 envolvem a referida empresa estatal. A mesma avaliação é aplicada à trilha "Auxílio alimentação pago em duplicidade", dos 2.223 indícios encontrados em âmbito federal, 528 envolvem a Ebserh (peça 85, p. 17, do TC Processo 024.000/2018-3) .
59.5 Durante a execução do sexto ciclo desse acompanhamento (TC Processo 018.709/2020-6) , a Ebserh foi incluída nas determinações de correção de irregularidades que compõem o Acórdão 1055/2021-TCU-Plenário (relator Ministro Jorge Oliveira) , prolatado nos seguintes termos, no que se refere à Ebserh:
9.3. recomendar às 158 unidades que exibiram tempos médios de resolução de indícios de irregularidades em suas folhas de pagamento superiores ao limite de tolerância estabelecido pela fiscalização (Apêndice F do relatório de acompanhamento) , que avaliem a conveniência e a oportunidade de implementar, dentre outras medidas capazes de conferir eficiência a esse processo de apuração, providências para: (i) capacitar os agentes responsáveis pelas apurações, com vistas a dotá-los das competências necessárias ao desempenho da atividade de modo eficiente e eficaz, (ii) propiciar adequados graus de certeza, segurança e respeito aos direitos dos administrados nos processos relacionados ao esclarecimento de indícios de irregularidades, com oferta de contraditório e ampla defesa apenas em situações em que apurações preliminares indiquem que a situação indesejada de fato ocorre ou, caso tenha cessado, ainda demande adoção de medida corretiva capaz de atingir a esfera de direitos dos interessados, e (iii) priorizar a apuração dos indícios que há mais tempo aguardam esclarecimento;
59.6 No que se refere ao item 9.3 (apêndice F) , a Ebserh está incluída por ter sido constatado os indícios de "ocupações de cargo ou emprego público por pessoa impedida", "auxílios pagos em duplicidade" e "acumulações ilícitas ou incompatíveis" (peça 1.029 do TC Processo 018.709/2020-6) .
59.7 Mais recentemente, o sétimo ciclo desse acompanhamento (TC Processo 014.927/2021-7) realizou monitoramento sobre o cumprimento dos dois acórdãos citados acima, consignando no resultante Acórdão 1015/2022-TCU-Plenário (relator Ministro Augusto Sherman) que:
9.3.1. em relação ao Acórdão 1032/2019-TCU-Plenário:
 (...) 
9.3.1.2. em cumprimento as determinações do item 9.1.1 pelo Ministério da Saúde, Ministério da Infraestrutura, Empresa Brasileira de Serviços Hospitalares (Ebserh) , Universidade Federais do Rio de Janeiro; bem como do item 9.1.3 pelo Conselho Nacional de Justiça;
 (...) 
9.3.3. em relação ao Acórdão 1055/2021-TCU-Plenário:
9.3.3.1. implementadas as recomendações do item 9.2.2 pela Casa Civil da Presidência da República e Ministério da Economia, bem como do item 9.3 pelas 107 unidades indicadas no Apêndice F do Relatório de Acompanhamento (peça 492) ;
 (...) 
9.4. promover o monitoramento das deliberações em fase de cumprimento ou de implementação indicadas nos itens 9.3.1.2, 9.3.2.3, 9.3.3.2 e 9.3.4.2 por meio do desempenho observado no exercício de 2022 no que tange ao esclarecimento dos indícios que serão objeto do 8º ciclo da Fiscalização Contínua de Folhas de Pagamento;
59. No TC Processo 014.877/2017-1, este Tribunal realizou auditoria destinada a avaliar os controles e o efetivo cumprimento da jornada de trabalho dos professores e profissionais de saúde da Fundação Universidade de Brasília (FUB) , do Hospital Universitário de Brasília (HUB) , da Universidade Federal do Rio de Janeiro (UFRJ) e do Hospital Universitário Clementino Fraga Filho (HUCFF) . 
60.1 Após o primeiro monitoramento realizado sobre os resultados da auditoria, este Tribunal prolatou o Acórdão 2552/2019-TCU-Plenário (relator Ministro Walton Alencar Rodrigues) nos seguintes termos, no que se refere aos temas abordados nestes autos:
9.2. determinar à Empresa Brasileira de Serviços Hospitalares e ao Ministério do Planejamento, Desenvolvimento e Gestão, com fundamento no art. 43, inciso I, da Lei 8.443/1992, que, no prazo de sessenta dias, apresentem plano de ação conjunta para implementar controle que assegure o pagamento do Adicional de Plantão Hospitalar (APH) nas unidades hospitalares sob sua jurisdição após a 41ª hora da jornada semanal de trabalho, conforme orientação contida no subitem 9.8.2 do Acórdão 2729/2017-TCU-Plenário.
60.2 No mesmo processo inicial (TC Processo 014.877/2017-1) , foi realizado um segundo monitoramento que considerou ainda não atendida pela Ebserh a determinação exarada no item 9.2 do Acórdão 2552/2019-TCU-Plenário, resultando no Acórdão 1040/2021-TCU-Plenário (relator Ministro Walton Alencar Rodrigues) que, em seu item 9.4, ordena à Secretaria de Fiscalização de Integridade de Atos e Pagamentos de Pessoal e de Benefícios Sociais (Sefip) , deste Tribunal, que dê prosseguimento ao monitoramento das determinações contidas no item 9.2. do Acórdão 2552/2019-TCU-Plenário, referente à implantação, pela Empresa Brasileira de Serviços Hospitalares (Ebserh) , de plano de ação de controle que assegure o pagamento do Adicional de Plantão Hospitalar (APH) nas unidades hospitalares sob sua jurisdição após a 41ª hora da jornada semanal de trabalho, conforme orientação contida no subitem 9.8.2 do Acórdão 2729/2017-TCU-Plenário.
60.3 O TC Processo 014.877/2017-1 está em andamento, atualmente em fase de recebimento de respostas sobre o cumprimento das determinações prolatadas no Acórdão 1040/2021-TCU-Plenário.
60. No TC Processo 016.080/2018-1, este Tribunal recebeu denúncia em desfavor da administração do Hospital Universitário Lauro Wanderley (HULW) , vinculado à Universidade Federal da Paraíba (UFPB) e gerenciado pela Ebserh, noticiando a existência de "plantões extras", denominados APH, supostamente irregulares.
61.1 A análise realizada pela unidade técnica deste Tribunal considerou improcedente a denúncia, após os esclarecimentos prestados pela unidade jurisdicionada, os quais foram considerados satisfatórios, ao passo que os indícios apresentados na denúncia não foram suficientes para provocar naquele momento a ação do TCU, sem embargo de que procedimentos fiscalizatórios posteriores, com o apoio do órgão de controle interno, detectem eventuais irregularidades. 
61.2 Corroborando o entendimento da unidade técnica, foi exarado o Acórdão 2297/2020-TCU-Plenário (relator Ministro Walton Alencar Rodrigues) considerando improcedente a denúncia.
61. Outra denúncia recebida neste Tribunal relacionada à gestão de pessoal, no TC Processo 016.064/2018-6, relata irregularidade no Edital 4, de 22/3/2018, de concurso público para ingresso no cargo de engenheiro clínico, sob o regime da Consolidação das Leis do Trabalho (CLT) .
62.1 A análise técnica realizada por este Tribunal, conforme consta do relatório que acompanha o Acórdão 3045/2019-TCU-Plenário (relator Ministro Walton Alencar Rodrigues) , consignou nos seguintes termos (peça 48, p. 5, do TC Processo 016.064/2018-6) :
22. Conforme apurado, a redação do subitem 2.1.13 do Edital 4 - Ebserh - Área Administrativa, de 22/3/2018, pode ter fundamentado o indeferimento de posse de candidatos aprovados no certame que estariam aptos a exercer o cargo de Engenheiro Clínico, assim como representado fator de desestímulo a que potenciais candidatos se inscrevessem no certame, o que, em tese, constituí ofensa ao princípio da ampla concorrência. Todavia, a empresa pública reconheceu tal impropriedade e comprometeu-se a adotar as providências necessárias à alteração da exigência em futuros concursos, nos termos da Informação n. 51/2019/SSP/CPP/DGP-EBSERH, de 9/8/2019.
62.2 O acórdão relacionado seguiu o entendimento da unidade técnica e cientificou a Ebserh da irregularidade contida no edital para que não se repita.
62. No TC Processo 025.723/2017-0, este Tribunal analisou representação a respeito de possíveis irregularidades ocorridas no Hospital Universitário de Brasília (HUB) , relacionadas à ausência de cessão formal de servidores do HUB para a Ebserh.
63.1 A análise realizada pela unidade técnica deste Tribunal concluiu que as irregularidades apontadas na representação foram resolvidas pela UNB e Ebserh. Corroborando o entendimento da unidade técnica, foi exarado o Acórdão 3832/2020-TCU-Plenário (relator Ministro Vital do Rêgo) determinando o arquivamento da representação em função da perda de objeto.
Cumprimento das normas relativas à transparência das informações
63. Por meio de fiscalização na modalidade acompanhamento, este Tribunal tem avaliado a conformidade dos portais eletrônicos institucionais de órgãos públicos e empresas estatais federais com requisitos legais e com boas práticas de transparência pública. O escopo analisou a divulgação ativa de dados sobre receitas, despesas, remuneração de servidores, licitações, contratos, entre outros, bem como o atendimento aos interessados e à sociedade em geral no que tange aos pedidos de acesso à informação. Também foram avaliados aspectos de usabilidade e de acessibilidade dos portais que influenciam na localização das informações públicas.
64.1 A primeira etapa da fiscalização, ocorrida em 2016, incluiu as empresas estatais federais, dentre essas a Ebserh, resultando no Acórdão 1832/2018-TCU-Plenário, relator Ministro Augusto Nardes. A segunda etapa ocorreu em 2020, julgada no Acórdão 2647/2020-TCU-Plenário, relator Ministro Aroldo Cedraz. Na última etapa, realizada em 2021, a Ebserh restou ranqueada em quinto lugar, de um total de 56 empresas fiscalizadas, atingindo o percentual de 83,78% de aderência aos critérios de transparência (índice de transparência) , conforme relatório de fiscalização que acompanha o Acórdão 2.726/2021, relator Ministro Aroldo Cedraz (peça 47 do TC Processo 015.971/2021-0) . 
64.2 A fiscalização realizada nesta última etapa consignou que a Ebserh foi destaque positivo pelo índice de atendimento das deliberações anteriores deste Tribunal, constantes do Acórdão 1.832/2018, superior a 80%. Em temas como "ações e programas", "convênios e transferências", "participação social, "SIC e e-SIC", a estatal atendeu em 100% dos critérios avaliados. Nos temas "pessoal e remuneração" e "diárias e passagens" atingiu atendimento superior a 85% (peça 47 do TC Processo 015.971/2021-0) .
64. No âmbito do TC Processo 005.256/2022-4, representação originada de unidade técnica deste Tribunal objetiva examinar o uso do Sistema Eletrônico de Informações (SEI) , em especial o módulo de pesquisa pública, pelo Ministério da Educação, bem como, pelas demais instituições que lhe são vinculadas ou subordinadas, quais sejam: Fundo Nacional de Desenvolvimento da Educação (FNDE) , Instituto Benjamin Constant (IBC) , Instituto Nacional de Educação de Surdos (INES) , Fundação Joaquim Nabuco (Fundaj) , Instituto Nacional de Estudos e Pesquisas Educacionais Anísio Teixeira (Inep) , Coordenação de Aperfeiçoamento de Pessoal de Nível Superior (Capes) , Empresa Brasileira de Serviços Hospitalares (Ebserh) e Hospital de Clínicas de Porto Alegre (HCPA) .
65.1 A representação fundamenta que, no geral, tais instituições já vem utilizando o Sistema Eletrônico de Informações (SEI) , mas ainda não disponibilizam o módulo de pesquisa pública no âmbito dos processos administrativos, prejudicando a tão desejada transparência e infringindo a Lei 12.527/2011 (Lei de Acesso à Informação - LAI) . No âmbito do MEC, o acesso aos processos somente se dá mediante prévio cadastro. Após, é necessário que o Ministério conceda a permissão ao solicitante, individualmente a cada processo. Esse procedimento cria transtornos desnecessários, atrasos e não está em consonância com a LAI, eis que a transparência ativa é a regra e o acesso às informações de caráter público dispensam requerimentos ou justificativas por parte do cidadão.
65.2 O processo está em andamento, no presente momento, em fase de realização de diligências e oitivas às unidades jurisdicionadas envolvidas, dentre estas a Ebserh.
65. Na tabela abaixo, se tem um resumo dos processos envolvidos.
Tabela 3 - Principais processos relacionados aos temas abordados na PFC 184/2018
	Processo
	Assunto
	Principais pontos abordados
	Situação processual

	Gestão dos HUF

	Processo 024.269/2020-4
	Monitoramento do Acórdão 2983/2015-TCU-Plenário, revisado pelo Acórdão 436/2016-TCU-Plenário
	Elabore e apresente a este Tribunal Plano de Ação, individualizado por hospital e contemplando todos os hospitais filiados, para substituição dos trabalhadores terceirizados que se encontrem em desacordo com o Decreto 2.271/1997, o qual deverá indicar as medidas a serem adotadas, bem como os responsáveis por tais medidas e prazos para implementação de cada uma delas, a fim de que haja a plena substituição dos terceirizados que desempenham atividades não previstas no Decreto 2.271/1997;
Realize estudos com vistas a identificar os hospitais universitários federais sob sua gestão que estão com capacidade ociosa decorrente de problemas na regulação de acesso a assistência e, quando necessário, incentivar a articulação do hospital com os gestores do SUS no intuito de reduzir possíveis inconformidades detectadas (item 14 do voto) , e informe a este Tribunal as providências adotadas nesse sentido;
Envide esforços para formalizar adequadamente os instrumentos de contratualização com o SUS que se encontram fora da validade, afrontando as diretrizes estabelecidas na Portaria GM/MS 3.410/2013, [nos hospitais em que a situação foi constatada];
Envide esforços para constituir a Comissão de Acompanhamento da Contratualização (CAC) e/ou promover seu funcionamento adequado, em atendimento ao disposto no art. 32 da Portaria GM/MS 3.410/2013, [nos hospitais em que a situação foi constatada]
	Em fase de análise de audiências realizadas, sem deliberações prolatadas

	Processo 019.998/2018-0
	Acompanhamento com objetivos de verificar as causas e a adequação das contratações diretas de serviços em hospitais vinculados ao MEC, localizados no Rio de Janeiro; bem como realizar uma comparação entre as contratações dos hospitais que aderiram ao contrato com a Ebserh e as contratações dos que continuam a realizar diretamente suas contratações
	A amostra selecionada incluiu as contratações mais relevantes no âmbito dos três maiores hospitais universitários, a saber: Hospital Universitário Clementino Fraga Filho (HUCFF) , Hospital Universitário Antônio Pedro (HUAP) e Hospital Universitário Gaffrée e Guinle, vinculados, respectivamente, à Universidade Federal do Rio de Janeiro (UFRJ) , à Universidade Federal Fluminense (UFF) e à Universidade Federal do Estado do Rio de Janeiro (Unirio) .
Com relação ao segundo ponto, foi levantado o atual estágio de implementação da gestão da Ebserh nos Hospitais Universitários Antônio Pedro e Gaffrée e Guinle. O Hospital Universitário Clementino Fraga Filho não aderiu à gestão da Ebserh, uma vez que a UFRJ entende que tal situação levaria à perda da autonomia universitária.
	Analisadas as respostas das audiências pela unidade técnica, o processo está atualmente no gabinete do relator aguardando seu pronunciamento

	Processo 038.992/2019-1
	Representação em que este Tribunal foi instado a se manifestar sobre a regularidade da contratação de empresa para implantação e fornecimento de software PACS/RIS para gerenciamento e armazenamento de imagens médicas no Hospital das Clínicas da Universidade Federal de Goiás (Ebserh/HCG/ GO) .
	Conforme consignado no Acórdão 510/2020-TCU-Plenário, a representação foi considerada improcedente. 
O item 1.7 do julgado recomendou à Ebserh que avalie a conveniência e oportunidade de padronizar os editais de aquisição de softwares PACS/RIS, pelo menos sob os seguintes aspectos: descrição do objeto da licitação, com relação à divisão em itens (licença e instalação/treinamento) ; critérios de remuneração das licenças (por quantidade de licenças; por número de equipamentos etc.) ; critérios de remuneração da instalação, treinamento e de outros serviços acessórios (número de horas etc.) , em atendimento ao princípio da padronização previsto no art. 11 da Lei 8.666/1993, informando, no prazo de noventa dias as providências adotadas.
	O Acórdão 510/2020-TCU-Plenário foi monitorado no âmbito do TC-Processo 021.195/2020-0 que, por meio do Acórdão 2523/2020-TCU-Plenário, considerou atendidas as medidas solicitadas no item 1.7 do primeiro acórdão

	Processo 020.568/2021-5
	Auditoria de conformidade tendo por objetivo contribuir para aprimorar a gestão relativa à obra de conclusão da construção da Unidade da Criança e do Adolescente (UCA) do Hospital Universitário de Brasília (HUB) , obra que foi iniciada em 2006, interrompida em 2013, e retomada em 2020 a partir do RDC Eletrônico 001/2020 e subsequente contrato 001/2021, e que conta com investimento estimado da ordem de R$ 24.000.000,00, às expensas da Ebserh
	Deficiências encontradas, que podem comprometer a evolução e conclusão da obra e a futura funcionalidade e capacidade de operação do empreendimento após a conclusão das obras, em aparente afronta ao art. 16 da Lei Complementar 101/2000; e à jurisprudência do TCU (Acórdão 1936/2011-TCU-Plenário, 2.786/2017-TCU-Plenário, 2.950/2016-TCU-Plenário, 1.681/2014-TCU-Plenário, entre outros: (i) fragilidades na previsão orçamentária relacionada ao empreendimento; (ii) ausência de estudos de viabilidade econômica e financeira da unidade hospitalar, em razão da ausência de planos de ação de implantação, operação e manutenção; e (iii) processo de titularidade do terreno ainda inconcluso.
	Uma vez analisadas pela unidade técnica as respostas da oitiva apresentadas pela Ebserh, o processo está atualmente no gabinete do relator aguardando seu pronunciamento

	Processo 044.789/2021-1
	Representação instaurada para avaliar a regularidade da decisão que inviabilizou o repasse de recursos de emendas parlamentares Ebserh, por meio da ação orçamentária 8535 (Estruturação de Unidades de Atenção Especializada em Saúde) , adotada no âmbito do Ministério da Saúde
	Tendo alguns parlamentares atribuído recursos a hospitais de ensino por meio da ação orçamentária 8535 - Estruturação de Unidades de Atenção Especializada em Saúde, o Ministério da Saúde não autorizou que os hospitais apresentassem os respectivos planos de trabalho, por entender que tal alocação viola, em essência, o entendimento do Acórdão 31/2017-TCU-Plenário, em que pese citasse expressamente as ações do REHUF.
	Realizada diligência ao Ministério da Saúde e, uma vez apresentadas as respostas, o processo está na unidade técnica aguardando análise

	Processo 000.037/2020-6
	Representação apresentada pela Ebserh contra o Hospital Universitário Gaffrée e Guinle (HUGG) vinculado à Universidade Federal do Estado do Rio de Janeiro (Unirio) 
	A estatal relata a este Tribunal ter constatado: falta de respostas aos questionamentos da auditoria da Ebserh; contratação de bolsistas sem comprovação do instrumento legal; ausência de prestação de contas para pagamento de bolsistas; ausência de comprovação de relação acadêmica com o bolsista; terceirização irregular de mão-de-obra, por meio de bolsistas; pagamento de auxílio-transporte a bolsistas; terceirização de atividades contidas no Plano de Cargos e Salários; ausência de comprovação das atividades de preceptoria; suspensão de cirurgias sem motivação ou por falta de insumos; ausência de registro de cirurgias realizadas na Lista de Cirurgias Eletivas; prontuários sem a documentação das cirurgias realizadas; ausência de metodologia para quantificar a capacidade de emissão de laudos pelos médicos radiologistas; atraso no pagamento de energia elétrica desde 2002; contratação irregular de prestação de serviço; ausência de autorização para realização de despesa; ausência de assinatura em termo de referência; contratação direta por dispensa de licitação em razão da falha no planejamento; e ausência de parecer jurídico nas contratações emergenciais.
	Realizada diligência ao HUGG e à Ebserh e, uma vez apresentadas as respostas, o processo está na unidade técnica com proposta para instauração de TCE.

	Processo 027.505/2019-7
	Representação apresentada pela Ebserh a respeito de possíveis irregularidades ocorridas no Hospital Universitário de Santa Maria (HUSM) , instituição de saúde vinculada à Universidade Federal de Santa Maria.
	A conclusão do processo constatou:
ausência de ajustes nas alíquotas de PIS e Confins, com base nas médias das alíquotas efetivamente recolhidas, situação que ensejou pagamentos superiores ao efetivamente devido, nos Contratos 083/2017, 084/2017, 085/2017, no valor de R$ 1.780.582,04, no período de 26/1/2018 a 19/11/2019.
realização de despesa pública sem prévio empenho, fato que resulta em descontrole orçamentário e financeiro, contrariando inciso II do art. 167 da Constituição Federal, do arts. 35, 60 e 90 da Lei 4.320/1964, do inciso IV do art. 37 da Lei Complementar 101/2000 e do art. 24 do Decreto 93.872/1986;
pagamento de multas e juros, no valor de R$ 427.225,29 (valor atualizado monetariamente em 15/7/2021) , em razão de atraso no recolhimento de encargos sociais, situação que representa má utilização de recursos destinados à saúde, contrariando o art. 37 e o inciso II do art. 167 da Constituição Federal e o art. 4o da Lei 4.320/1964; e
pagamento de bolsas de assistência aos alunos da UFSM com recursos orçamentários da ação "Atenção à Saúde na População para Procedimentos em Média e Alta Complexidade", fato que consubstancia realização de despesa sem comprovada e suficiente disponibilidade de dotação orçamentária específica e desvio de finalidade, contrariando o art. 37 da Constituição Federal, art. 3o da Lei de Introdução às normas do Direito Brasileiro (Decreto-Lei 4.657/1942, redação dada pela Lei 12.376/2010) , art. 143 da 13.707/2018 e art. 3o do Decreto 825/1993.
	Encerrado.
 Julgado no Acórdão 1.183/ 2022-TCU-1a Câmara (relator Ministro Walton Alencar Rodrigues) que determinou a instauração da TCE objeto do TC 004.648/ 2022-6, a qual se encontra cumprindo seu rito processual.

	Contratação de pessoal e sua remuneração 

	Processo 024.000/2018-3
 (4º ciclo) 
	Fiscalização Contínua de Folhas de Pagamento realizada pela Secretaria de Fiscalização de Integridade de Atos e Pagamentos de Pessoal e de Benefícios Sociais do TCU (Sefip/ TCU) que acompanha aspectos da gestão das folhas de pagamento federais a partir de cruzamentos de bases dados públicas desde o exercício de 2015.
	Acórdão 1032/2019-TCU-Plenário, prolatado nos seguintes termos, no que se refere à Ebserh:
9.1. determinar, com fundamento no art. 43, inciso I, da Lei 8.443/1992, c/c 250, inciso II, do Regimento Interno do TCU:
9.1.1. aos Comandos do Exército e da Aeronáutica, aos Ministérios da Saúde, da Infraestrutura e da Economia, à Empresa Brasileira de Serviços Hospitalares (Ebserh) , à Petróleo Brasileiro S.A., ao Instituto Nacional do Seguro Social (INSS) e às Universidades Federais do Rio de Janeiro e de Pernambuco, que apresentem em 60 (sessenta) dias um plano de ação para apuração dos indícios e prestação de esclarecimentos ao TCU, contendo, no mínimo, as medidas a serem adotadas, os responsáveis pelas ações e o prazo previsto para a sua implementação, com vistas a reduzir o estoque de indícios pendentes;9.1.2. à Fundação Universidade de Brasília (FUB) que, em conjunto com a Empresa Brasileira de Serviços Hospitalares (Ebserh) , formalize o ato de cessão dos servidores daquela fundação que prestam serviço no Hospital Universitário de Brasília, no prazo de 90 (noventa) dias, em atendimento ao disposto no item 9.2.3 do Acórdão 2983/2015-TCU-Plenário;
 (...) 
9.2. recomendar, com fundamento no art. 250, inciso III, do Regimento Interno do TCU, à Empresa Brasileira de Serviços Hospitalares (Ebserh) que aperfeiçoe seus mecanismos de controle para a concessão do auxílio creche e do auxílio alimentação, a fim de evitar a percepção desses benefícios pelos empregados por mais de uma fonte pagadora, o que estaria em desacordo com a Lei 8.460/1992, art. 22, § 2º e o Decreto 977/1993, art. 5º, inciso I.
9.3. determinar à Sefip que, até o final do ciclo de 2019 da fiscalização:9.3.1. verifique quais unidades jurisdicionadas ainda não apuraram os indícios de irregularidade identificados pela equipe de fiscalização e requisite aos respectivos gestores o devido posicionamento, promovendo, caso necessário, sua audiência, em processo de Representação específico para isso;
9.3.2. adote ação de controle, a exemplo da atuação de Representação, nos casos em que os esclarecimentos dos gestores não afastarem os indícios de irregularidade apontados;
9.3.3. monitore os casos considerados irregulares pelos gestores, e promova, se caracterizada negligência, a audiência dos responsáveis;
	Monitorado pelo TC Processo 014.927/2021-7

	Processo 018.709/2020-6
 (6º ciclo) 
	idem
	Acórdão 1055/2021-TCU-Plenário, prolatado nos seguintes termos, no que se refere à Ebserh:
9.3. recomendar às 158 unidades que exibiram tempos médios de resolução de indícios de irregularidades em suas folhas de pagamento superiores ao limite de tolerância estabelecido pela fiscalização (Apêndice F do relatório de acompanhamento) , que avaliem a conveniência e a oportunidade de implementar, dentre outras medidas capazes de conferir eficiência a esse processo de apuração, providências para: (i) capacitar os agentes responsáveis pelas apurações, com vistas a dotá-los das competências necessárias ao desempenho da atividade de modo eficiente e eficaz, (ii) propiciar adequados graus de certeza, segurança e respeito aos direitos dos administrados nos processos relacionados ao esclarecimento de indícios de irregularidades, com oferta de contraditório e ampla defesa apenas em situações em que apurações preliminares indiquem que a situação indesejada de fato ocorre ou, caso tenha cessado, ainda demande adoção de medida corretiva capaz de atingir a esfera de direitos dos interessados, e (iii) priorizar a apuração dos indícios que há mais tempo aguardam esclarecimento;
No que se refere ao item 9.3 (apêndice F) a Ebserh está incluída por ter sido constatado os indícios de "ocupações de cargo ou emprego público por pessoa impedida", "auxílios pagos em duplicidade" e "acumulações ilícitas ou incompatíveis" (peça 1.029 do TC Processo 018.709/2020-6) .
	idem

	Processo 014.927/2021-7
 (7º ciclo) 
	idem
	Monitoramento sobre o cumprimento dos dois acórdãos citados acima, consignando no resultante Acórdão 1015/2022-TCU-Plenário que:
9.3.1. em relação ao Acórdão 1032/2019-TCU-Plenário:
 (...) 
9.3.1.2. em cumprimento as determinações do item 9.1.1 pelo Ministério da Saúde, Ministério da Infraestrutura, Empresa Brasileira de Serviços Hospitalares (Ebserh) , Universidade Federais do Rio de Janeiro; bem como do item 9.1.3 pelo Conselho Nacional de Justiça;
 (...) 
9.3.3. em relação ao Acórdão 1055/2021-TCU-Plenário:
9.3.3.1. implementadas as recomendações do item 9.2.2 pela Casa Civil da Presidência da República e Ministério da Economia, bem como do item 9.3 pelas 107 unidades indicadas no Apêndice F do Relatório de Acompanhamento (peça 492) ;
 (...) 
9.4. promover o monitoramento das deliberações em fase de cumprimento ou de implementação indicadas nos itens 9.3.1.2, 9.3.2.3, 9.3.3.2 e 9.3.4.2 por meio do desempenho observado no exercício de 2022 no que tange ao esclarecimento dos indícios que serão objeto do 8º ciclo da Fiscalização Contínua de Folhas de Pagamento;
	Em comunicação aos órgãos envolvidos sobre o teor do Acórdão 1015/2022-TCU-Plenário

	Processo 014.877/2017-1
	Auditoria destinada a avaliar os controles e o efetivo cumprimento da jornada de trabalho dos professores e profissionais de saúde da Fundação Universidade de Brasília (FUB) , do Hospital Universitário de Brasília (HUB) , da Universidade Federal do Rio de Janeiro (UFRJ) e do Hospital Universitário Clementino Fraga Filho (HUCFF) 
	Após o primeiro monitoramento realizado sobre os resultados da auditoria, este Tribunal prolatou o Acórdão 2552/2019-TCU-Plenário nos seguintes termos, no que se refere aos temas abordados nestes autos:
9.2. determinar à Empresa Brasileira de Serviços Hospitalares e ao Ministério do Planejamento, Desenvolvimento e Gestão, com fundamento no art. 43, inciso I, da Lei 8.443/1992, que, no prazo de sessenta dias, apresentem plano de ação conjunta para implementar controle que assegure o pagamento do Adicional de Plantão Hospitalar (APH) nas unidades hospitalares sob sua jurisdição após a 41ª hora da jornada semanal de trabalho, conforme orientação contida no subitem 9.8.2 do Acórdão 2729/2017-TCU-Plenário.
No mesmo processo (TC Processo 014.877/2017-1) , foi realizado um segundo monitoramento que considerou ainda não atendida pela Ebserh a determinação exarada no item 9.2 do Acórdão 2552/2019-TCU-Plenário, resultando no Acórdão 1040/2021-TCU-Plenário que, em seu item 9.4, ordena à Secretaria de Fiscalização de Integridade de Atos e Pagamentos de Pessoal e de Benefícios Sociais (Sefip) , deste Tribunal, que dê prosseguimento ao monitoramento das determinações contidas no item 9.2. do Acórdão 2552/2019-TCU-Plenário, referente à implantação, pela Empresa Brasileira de Serviços Hospitalares (Ebserh) , de plano de ação de controle que assegure o pagamento do Adicional de Plantão Hospitalar (APH) nas unidades hospitalares sob sua jurisdição após a 41ª hora da jornada semanal de trabalho, conforme orientação contida no subitem 9.8.2 do Acórdão 2729/2017-TCU-Plenário.
	Em fase de recebimento de respostas sobre as determinações prolatadas no Acórdão 1040/2021-TCU-Plenário

	Processo 016.080/2018-1
	Denúncia em desfavor da administração do Hospital Universitário Lauro Wanderley (HULW) , vinculado à Universidade Federal da Paraíba (UFPB) e gerenciado pela Ebserh, noticiando a existência de "plantões extras", denominados APH, supostamente irregulares.
	Análise realizada pela unidade técnica deste Tribunal considerou improcedente a denúncia, após os esclarecimentos prestados pela unidade jurisdicionada, os quais foram considerados satisfatórios, ao passo que os indícios apresentados na denúncia não foram suficientes para provocar naquele momento a ação do TCU, sem embargo de que procedimentos fiscalizatórios posteriores, com o apoio do órgão de controle interno, detectem eventuais irregularidades.Exarado o Acórdão 2297/2020-TCU-Plenário considerando improcedente a denúncia.
	Encerrado

	Processo 025.723/2017-0
	Representação a respeito de possíveis irregularidades ocorridas no Hospital Universitário de Brasília (HUB) , relacionadas à ausência de cessão formal de servidores do HUB para a Ebserh.
	Análise realizada pela unidade técnica deste Tribunal concluiu que as irregularidades apontadas na representação foram resolvidas pela UNB e Ebserh. 
Exarado o Acórdão 3832/2020-TCU-Plenário determinando o arquivamento da representação em função da perda de objeto.
	Encerrado

	Cumprimento das normas relativas à transparência das informações

	Processo 015.971/2021-0
	Fiscalização na modalidade acompanhamento para avaliar a conformidade dos portais eletrônicos institucionais de órgãos públicos e empresas estatais federais com requisitos legais e com boas práticas de transparência pública. O escopo analisou a divulgação ativa de dados sobre receitas, despesas, remuneração de servidores, licitações, contratos, entre outros, bem como o atendimento aos interessados e à sociedade em geral no que tange aos pedidos de acesso à informação. Também foram avaliados aspectos de usabilidade e de acessibilidade dos portais que influenciam na localização das informações públicas.
	Na terceira etapa, realizada em 2021, a Ebserh restou ranqueada em quinto lugar, de um total de 56 empresas fiscalizadas, atingindo o percentual de 83,78% de aderência aos critérios de transparência (índice de transparência) , conforme relatório de fiscalização que acompanha o Acórdão 2.726/2021, relator ministro Aroldo Cedraz.
A fiscalização realizada nesta última etapa consignou que a Ebserh foi destaque positivo pelo índice de atendimento das deliberações anteriores deste Tribunal, constantes do Acórdão 1.832/2018, superior a 80%. Em temas como "ações e programas", "convênios e transferências", "participação social, "SIC e e-SIC", a estatal atendeu em 100% dos critérios avaliados. Nos temas "pessoal e remuneração" e "diárias e passagens" atingiu atendimento superior a 85%.
	Encerrado

	Processo 005.256/2022-4
	Representação originada de unidade técnica deste Tribunal objetiva examinar o uso do Sistema Eletrônico de Informações (SEI) , em especial o módulo de pesquisa pública, pelo Ministério da Educação, bem como, pelas demais instituições que lhe são vinculadas ou subordinadas, dentre estas a Ebserh
	A representação trata de instituições já vem utilizando o Sistema Eletrônico de Informações (SEI) , mas ainda não disponibilizam o módulo de pesquisa pública no âmbito dos processos administrativos, prejudicando a tão desejada transparência e infringindo a Lei 12.527/2011 (Lei de Acesso à Informação - LAI) . No âmbito do MEC, o acesso aos processos somente se dá mediante prévio cadastro. Após, é necessário que o Ministério conceda a permissão ao solicitante, individualmente a cada processo. Esse procedimento cria transtornos desnecessários, atrasos e não está em consonância com a LAI, eis que a transparência ativa é a regra e o acesso às informações de caráter público dispensam requerimentos ou justificativas por parte do cidadão.
	Em fase de realização de diligências e oitivas às unidades jurisdicionadas envolvidas, dentre estas a Ebserh.

66. Em conclusão, reputa-se que a lista de processos relacionados na tabela 3 têm o condão de atender parcialmente a SCN autuada, porquanto representam fiscalizações no escopo solicitado, razão por que se propõe seja encaminhada à CFFC a referida tabela, bem como, os acórdãos decisórios proferidos nos supracitados processos, acompanhados dos relatórios e votos que os fundamentaram.
67. Além disso, a realização do monitoramento do Acórdão 2983/2015-TCU-Plenário, revisado, após embargos, pelo Acórdão 436/2016-TCU-Plenário, permitirá também o atendimento da SCN com relação ao tópico "gestão pela Ebserh dos Hospitais Universitários Federais, especialmente seus efeitos sobre a quantidade e qualidade dos serviços prestados". Tão logo seja finalizado, os resultados deverão ser enviados para conhecimento dessa CFFC da Câmara dos Deputados.
68. Considerando a importância do estudo com vistas a identificar os hospitais universitários federais sob gestão da Ebserh que estão com capacidade ociosa decorrente de problemas na regulação de acesso a assistência, objeto do Subitem 9.2.2.1 do Acórdão 2983/2015-TCU-Plenário, para o atendimento de parte desta SCN, propõe-se que a análise quanto ao seu atendimento solicite à estatal que atualize o estudo realizado em 2016 e amplie para além dos oito hospitais objeto do escopo inicial.
69. O processo autuado para monitorar os Acórdão 2983/2015-TCU-Plenário e 436/2016-TCU-Plenário é o TC Processo 024.269/2020-4, cujo relator é o Ministro Bruno Dantas. 
70. O art. 13 da Resolução-TCU 215/2008, que trata dos processos de SCN, dispõe que:
Art. 14 Caso o objeto envolva processos em tramitação no Tribunal de responsabilidade de relatores diferentes, o relator do processo de solicitação do Congresso Nacional, por proposta de unidade técnica, deve informar esse fato aos demais e requisitar cópia das peças processuais necessárias ao atendimento do pedido, para serem juntadas ao processo de solicitação.
Parágrafo Único. Ao submeterem os processos conexos ao Plenário para julgamento do mérito, os respectivos relatores devem propor o encaminhamento ao relator do processo de solicitação do Congresso Nacional de cópia do acórdão proferido, do relatório e do voto que o fundamentaram e das peças processuais consideradas necessárias ao atendimento da solicitação do Congresso Nacional.
71. Cabe observar que estes autos de SCN estão sob a relatoria do Ministro Vital do Rêgo, assim, propõe-se que ao Ministro Bruno Dantas seja dado conhecimento da autuação da presente SCN e que, para pleno atendimento do pedido, será necessário concluir e remeter ao solicitante a cópia do acórdão, do relatório e do voto que vierem a ser proferidos no âmbito do TC Processo 024.269/2020-4 (	MON) .
72. Quanto aos processos reconhecidos como de interesse para o atendimento desta solicitação e que não estão julgados por este Tribunal, relacionados na tabela 3, com fulcro no mesmo art. 13 da Resolução TCU 215/2008, propõe-se informar aos respectivos relatores que seus objetos são conexos ao deste processo, e que, quando da apreciação do mérito ou dos recursos interpostos, deve-se encaminhar a estes autos cópia do acórdão proferido, do relatório e do voto que o fundamentaram e das peças processuais consideradas necessárias ao atendimento de solicitação do Congresso Nacional.
73. Ademais, conforme relatado, o objeto desta SCN tem conexão parcial com processos ainda nao julgados. De acordo com o art. 14, inciso III, da Resolução-TCU 215/2008, quando verificada essa situação, cabe à Unidade Técnica responsável pelo exame dos atos propor a extensão dos atributos definidos no art. 5º dessa resolução (tem natureza urgente e tramitação preferencial; é apreciado privativamente pelo Plenário do TCU; é apreciado exclusivamente de forma unitária) aos processos conexos.
CONCLUSÃO
74. A presente Solicitação do Congresso Nacional, requerendo auditar a gestão da Ebserh sobre os HUF sob sua gestão, a legalidade das remunerações e das contratações de pessoal, e respectivas informações no Portal da Transparência, deve ser conhecida, uma vez que se encontram atendidos os requisitos previstos no art. 38, inciso I da Lei 8.443/1992 c/c o art. 232, inciso III, do Regimento Interno do TCU e com o art. 4º, inciso I, alínea "b", da Resolução-TCU 215/2008. 
75. Todavia, com fundamento no exposto nesta instrução, observa-se que, nos moldes indicados no requerimento, considera-se que os diversos trabalhos acima especificados, realizados ou em andamento, no âmbito desta Corte de Contas, sintetizados na tabela 3, possuem pertinência com o objeto desta solicitação, razão por que se reputa que a presente demanda pode ser parcialmente atendida mediante o encaminhamento da tabela 3, bem como, dos acórdãos decisórios proferidos nos supracitados processos, acompanhados dos relatórios e votos que os fundamentaram.
76. A conclusão dos processos em andamento relacionados na tabela 3 permitirá o integral atendimento da SCN. Ante o exposto, propõe-se, com base no art. 14, inciso III, da Resolução-TCU 215/2008, seja estendido aos referidos processos os atributos previstos no art. 5º da citada resolução, devendo ser enviada comunicação ao solicitante acerca da decisão que vier a ser proferida.
PROPOSTA DE ENCAMINHAMENTO
77. Ante todo o exposto, submetem-se os autos à consideração superior, propondo:
a)	conhecer da presente solicitação, por estarem preenchidos os requisitos de admissibilidade previstos nos arts. 38, inciso I, da Lei 8.443/1992, arts. 232, III, do Regimento Interno do TCU e no art. 4º, inciso I, alínea "b", da Resolução TCU 215/2008 (§§ 3º e 4º) ;
b)	encaminhar ao Deputado Federal Áureo Ribeiro, 1º Vice-Presidente da Comissão de Fiscalização Financeira e Controle da Câmara dos Deputados:
b.1) cópia da Tabela 3 nesta instrução, contendo relação sintética de processos que têm o condão de atender parcialmente a SCN autuada, porquanto representam fiscalizações no escopo solicitado;
b.2) cópia dos seguintes acórdãos, acompanhados dos respectivos relatórios e votos: Acórdão 510/2020-TCU-Plenário, de relatoria do Ministro Vital do Rêgo; Acórdão 2523/2020-TCU-Plenário (relator Ministro Vital do Rêgo) ; Acórdão 2.605/2020-TCU-Plenário (relator Ministro Augusto Nardes) ; Acórdão 1032/2019-TCU-Plenário (relator Ministro Aroldo Cedraz) ; Acórdão 1055/2021-TCU-Plenário Plenário (relator Ministro Jorge Oliveira) ; Acórdão 1015/2022-TCU-Plenário (relator Ministro Augusto Sherman) ; Acórdão 2552/2019-TCU-Plenário (relator Ministro Walton Alencar Rodrigues) ; Acórdão 1040/2021-TCU-Plenário (relator Ministro Walton Alencar Rodrigues) ; Acórdão 2297/2020-TCU-Plenário (relator Ministro Walton Alencar Rodrigues) ; Acórdão 3832/2020-TCU-Plenário (relator Ministro Vital do Rêgo) ; Acórdão 1832/2018-TCU-Plenário (relator Ministro Augusto Nardes) ; Acórdão 2647/2020-TCU-Plenário (relator Ministro Aroldo Cedraz) ; Acórdão 2.726/2021 (relator Ministro Aroldo Cedraz) ; Acórdão 1183/2022-TCU-Primeira Câmara (relator Ministro Walton Alencar Rodrigues) ; e
b.3) cópia do acórdão que vier a ser prolatado nestes autos, acompanhado do respectivo relatório e voto;
c)	informar ao Deputado Federal Áureo Ribeiro, 1º Vice-Presidente da Comissão de Fiscalização Financeira e Controle da Câmara dos Deputados, que os resultados alcançados no âmbito dos processos TC Processo 024.269/2020-4; TC Processo 019.998/2018-0; TC Processo 020.568/2021-5; TC Processo 044.789/2021-1; TC Processo 000.037/2020-6; TC Processo 014.877/2017-1; e TC Processo 005.256/2022-4, ações de controle conexas com a presente solicitação e ainda sem apreciação do mérito, lhe serão oportunamente comunicados;
d)	informar aos relatores dos TC Processo 024.269/2020-4; TC Processo 019.998/2018-0; TC Processo 020.568/2021-5; TC Processo 044.789/2021-1; TC Processo 000.037/2020-6; TC Processo 014.877/2017-1; e TC Processo 005.256/2022-4 que os mencionados processos são conexos a este e alertar que, quando da apreciação do mérito ou dos recursos interpostos, deve-se juntar a estes autos cópia do acórdão proferido, do relatório e do voto que o fundamentaram e das peças processuais consideradas necessárias ao atendimento de solicitação do Congresso Nacional;
e)	estender, por força do art. 14, inciso III, da Resolução TCU 215/2008, os atributos definidos no art. 5º daquela resolução aos processos TC Processo 024.269/2020-4; TC Processo 019.998/2018-0; TC Processo 020.568/2021-5; TC Processo 044.789/2021-1; TC Processo 000.037/2020-6; TC Processo 014.877/2017-1; e TC Processo 005.256/2022-4, em razão de ter sido reconhecida conexão integral dos respectivos objetos com o da presente solicitação;
f)	considerar parcialmente atendida esta Solicitação, nos termos do art. 18 da Resolução TCU 215/2008;
g)	juntar cópia da deliberação que vier a ser adotada neste processo a todos os processos conexos mencionados anteriormente, conforme determina o art. 14, inciso V, da Resolução TCU 215/2008; e
h)	restituir o presente processo à SecexSaúde para as providências sob sua alçada."

não há.

Não atuou.

SOLICITAÇÃO DO CONGRESSO NACIONAL. REQUERIMENTO DE AUXÍLIO DO TCU NA FISCALIZAÇÃO DA EMPRESA BRASILEIRA DE SERVIÇOS HOSPITALARES (EBSERH). FISCALIZAÇÃO DA LEGALIDADE DAS CONTRATAÇÕES DE PESSOAL PELA EBSERH, INCLUINDO A SUA REMUNERAÇÃO E DIVULGAÇÃO NO PORTAL DA TRANSPRÊNCIA. ATENDIMENTO INTEGRAL DA SOLICITAÇÃO. MATÉRIAS QUE JÁ FORAM E AINDA ESTÃO SENDO TRATADAS EM OUTROS PROCESSOS NO TCU. ENCAMINHAMENTO DE INFORMAÇÕES AO SOLICITANTE. ARQUIVAMENTO.

SOLICITAÇÃO DO CONGRESSO NACIONAL (SCN)

Secretaria de Controle Externo da Saúde (SecexSaúde).

Trata-se de solicitação do Congresso Nacional, de autoria da Senhora Deputada Federal Erika Kokay e do Senhor Deputado Federal Glauber Braga, aprovada pela Comissão de Fiscalização Financeira e de Controle da Câmara dos Deputados (CFFC) , propondo que seja realizada fiscalização na Empresa Brasileira de Serviços Hospitalares (Ebserh) .  
A Proposta de Fiscalização e Controle (PFC) 184/2022 consiste na solicitação para que a CFFC, com o auxílio do TCU e de outros órgãos, avalie a gestão dos Hospitais Universitários Federais (HUF) pela Ebserh, a regularidade da aplicação dos recursos públicos, a legalidade das contratações de pessoal e da sua correspondente remuneração, além do cumprimento das normas de transparência.
Ao analisar o tema, a SecexSaúde corretamente demonstrou que os objetivos pretendidos na PFC 184/2022 já foram tratados em diversos processos no Tribunal.
A regularidade da gestão dos HUF pela Ebserh, com a avaliação da aplicação dos recursos públicos federais, foi objeto dos seguintes processos: TC Processo 032.519/2014-1; TC Processo 024.269/2020-4; TC Processo 019.998/2018-0; TC Processo 038.992/2019-1; TC Processo 021.195/2020-0; TC Processo 020.568/2021-5; TC Processo 044.789/2021-1; TC Processo 000.037/2020-6; TC Processo 027.505/2019-7; e TC Processo 004.648/2022-6.
Já o exame da legalidade da contratação e da remuneração de pessoal está correlacionado com os processos especificados a seguir: TC Processo 024.000/2018-3; TC Processo 018.709/2020-6; TC Processo 014.927/2021-7; TC Processo 014.877/2017-1; TC Processo 016.080/2018-1; TC Processo 016.064/2018-6; e TC Processo 025.723/2017-0.
Enfim, a aderência às normas de transparência dessas informações, incluindo a publicação nos portais institucionais eletrônicos, é objeto do acompanhamento e da representação autuadas sob o TC Processo 015.971/2021-0 e o TC Processo 005.256/2022-4, respectivamente. 
Com efeito, a SecexSaúde propôs o conhecimento da presente solicitação para, no mérito, considerá-la parcialmente atendida, por entender que o seu integral atendimento exigiria a conclusão de todos os supracitados processos.
Feito o breve resumo dos fatos, passo a decidir.
Conheço da presente solicitação por atender aos requisitos atinentes à espécie.
No mérito, declaro integralmente atendida esta solicitação do Congresso Nacional. 
Como visto, este Tribunal já realizou inúmeras fiscalizações, tanto de natureza operacional como de conformidade, nas quais a Ebserh e determinados HUF que lhe são vinculados, por meio dos respectivos contratos de gestão, figuraram como unidades jurisdicionadas.
Cito, a título de exemplo, as fiscalizações realizadas no Hospital Universitário Gaffrée e Guinle, no Hospital Universitário de Brasília, no Hospital Universitário Antônio Pedro, no Hospital Universitário de Santa Maria, dentre outros.
Dentre essas fiscalizações, destaca-se a auditoria operacional que teve como objetivo avaliar as ações da Ebserh voltadas para a melhoria da gestão e infraestrutura dos HUF, bem como a substituição da mão de obra terceirizada que atuava nos hospitais em desacordo com a legislação.
A referida auditoria culminou na prolação dos Acórdãos 2.983/2015 e 436/2016, ambos do Plenário e da relatoria do E. Ministro Bruno Dantas, por meio do qual o TCU fez determinações e recomendações estruturantes aos órgãos e entidades envolvidas na gestão hospitalar, em especial à Casa Civil da Presidência da República, à Ebserh, ao Ministério da Saúde e a 21 Universidades Federais. 
Apesar do cumprimento dessas determinações estar em fase de monitoramento no âmbito do TC Processo 024.269/2020-4, não se vislumbra óbice à conclusão pelo integral atendimento aos objetivos da PFC 184/2022, uma vez que, por meio da referida auditoria e outras ações de controle realizadas nos processos supracitados, o TCU auxiliou a CFFC na fiscalização da aplicação dos recursos pela Ebserh, da contratação de pessoal e a da sua correspondente remuneração.
Não fosse o bastante, a presente solicitação deve ser reputada como integralmente atendida a partir de doze processos de controle externo, já apreciados, em caráter definitivo, que atendem ao objetivo requerido na PFC 184/2022, qual seja, o auxílio do TCU em favor da CFFC na fiscalização da Ebserh.
Dentre eles, destaca-se o acompanhamento autuado no âmbito do TC Processo 015.971/2021-0, sob a relatoria do E. Ministro Aroldo Cedraz, com o objetivo de avaliar a aderência dos portais eletrônicos aos normativos e às boas práticas de transparência pública.
Das 55 empresas estatais pesquisadas, a Ebserh ficou classificada na quarta colocação, com o percentual de 83,78% de atendimento aos critérios de transparência, sendo que, especificamente quanto aos temas de pessoal e remuneração, incluindo diárias e passagens, o percentual de atendimento foi de 85%.
Outrossim, subsistem sete outros processos de controle externo igualmente correlacionados com os objetivos previstos na PFC 184/2022, mas que, até o presente momento, estão pendentes de julgamento ou cujo monitoramento da deliberação do TCU ainda não fora concluído.
De todo modo, entendo que a pendência de apreciação, em caráter definitivo, de alguns desses processos não impede que a solicitação seja julgada integralmente atendida, até porque os dados obtidos nos referidos processos também podem servir como subsídio para CFFC na fiscalização da Ebserh.
Aliás, os resultados que vierem a ser alcançados nos processos pendentes de julgamento pelo Tribunal, assim como os já obtidos nos demais processos correlacionados com a presente solicitação, serão enviados à Comissão de Fiscalização Financeira e de Controle da Câmara dos Deputados.
À vista do exposto, a presente solicitação do Congresso Nacional deve ser considerada integralmente atendida, uma vez promovido o auxílio do TCU na fiscalização da Ebserh, sem prejuízo, ainda, de as informações colhidas nos processos em curso no TCU, ainda que pendentes de apreciação conclusiva, também servirem de subsídio para a CFFC na fiscalização da Ebserh.
De todo modo, acolho a proposta da SecexSaúde no sentido de informar à Comissão de Fiscalização Financeira e de Controle da Câmara dos Deputados acerca da existência dos processos acima mencionados, com o envio de cópia das peças relevantes, e comunicar-lhes que, no caso dos processos ainda em curso, tão logo as correspondentes análises sejam concluídas, o Tribunal lhes informará o teor das decisões adotadas.
Ante o exposto, VOTO para que o Tribunal acolha a minuta de acórdão que ora submeto à apreciação do colegiado.
TCU, Sala das Sessões, em 5 de outubro de 2022.
WALTON ALENCAR RODRIGUES 
Relator